---
title: "AR-MA manual"
author: "Muhammad Abshor Dzulhij Rizki_G1401221038"
date: "`r Sys.Date()`"
output: html_document
---


** Membuat data MA(2) dengan Arima.sim**
```{r}
set.seed(1234)  
n <- 300  
theta <- c(0.4, 0.6) 
data_arima_sim <- arima.sim(model = list(ma = theta), n = n)

```

** Membuat data MA(2) dengan manual**
```{r}
set.seed(1234)
n <- 300
theta1 <- 0.4
theta2 <- 0.6
epsilon <- rnorm(n)  # Generate white noise (random errors)
Y_manual <- numeric(n)  # Inisialisasi vektor kosong untuk data MA(2)
```


```{r}
# Loop untuk membangkitkan data MA(2) secara manual
for (t in 3:n) {
  Y_manual[t] <- epsilon[t] + theta1 * epsilon[t-1] + theta2 * epsilon[t-2]
}

```

membuat plot time series,ACF,PACF dan EACF
```{r}
# Plot time series
plot.ts(data_arima_sim, main = "Time Series of MA(2)", ylab = "Yt", col = "blue")

```

```{r}
# Plot ACF
acf(data_arima_sim, main = "ACF of MA(2)")

```

```{r}
# Plot PACF
pacf(data_arima_sim, main = "PACF of MA(2)")

```

```{r}
library(TSA)

# Plot EACF
eacf(data_arima_sim)

```

```{r}
library(tseries)
# Uji ADF (Augmented Dickey-Fuller) untuk stasioneritas
adf.test(data_arima_sim)

```
```{r}
# Scatterplot Yt dengan Yt-1
plot(data_arima_sim[-1], data_arima_sim[-length(data_arima_sim)], main = "Scatterplot Yt vs Yt-1", xlab = "Yt-1", ylab = "Yt")

# Scatterplot Yt dengan Yt-2
plot(data_arima_sim[-c(1, 2)], data_arima_sim[-c((length(data_arima_sim)-1), length(data_arima_sim))], main = "Scatterplot Yt vs Yt-2", xlab = "Yt-2", ylab = "Yt")

# Scatterplot Yt dengan Yt-3
plot(data_arima_sim[-c(1:3)], data_arima_sim[-c((length(data_arima_sim)-2):length(data_arima_sim))], main = "Scatterplot Yt vs Yt-3", xlab = "Yt-3", ylab = "Yt")

```
```{r}
# Hitung autokorelasi empiris dari data bangkitan
acf_values <- acf(data_arima_sim, plot = FALSE)
acf_empirical <- acf_values$acf
print(acf_empirical)

```
```{r}
# Hitung autokorelasi teoritis MA(2)
theta1 <- 0.4
theta2 <- 0.6
denominator <- 1 + theta1^2 + theta2^2

acf_theoretical <- numeric(3)
acf_theoretical[1] <- -theta1 / denominator  # Autokorelasi lag-1
acf_theoretical[2] <- -theta2 / denominator  # Autokorelasi lag-2
acf_theoretical[3] <- 0  # Autokorelasi lag-3 ke atas untuk MA(2) adalah 0

print(acf_theoretical)

```

Kesimpulan:
Dengan menggunakan plot time series, ACF, PACF, dan EACF, serta hasil dari ADF test, kita dapat melihat apakah data tersebut stasioner.

Scatterplot antara Yt dan lag-nya membantu kita melihat hubungan antara nilai Y pada waktu yang berbeda.

Autokorelasi bisa dihitung baik secara empiris dari data bangkitan maupun secara teoritis dari parameter MA(2).


#membuat AR (2) dengan fungsi arima.sim#
```{r}
set.seed(1234)  # Agar hasil konsisten
n2 <- 300  # Jumlah data
phi <- c(0.5, 0.2)  # Nilai parameter AR(2)
data_arima_sim2 <- arima.sim(model = list(ar = phi), n = n2)

```

#membuat AR (2) dengan manual#
```{r}
set.seed(123)
n2_manual <- 300
phi1 <- 0.5
phi2 <- 0.2
epsilon2 <- rnorm(n2_manual)  # White noise (error acak)
Y_manual2 <- numeric(n2_manual)  # Inisialisasi vektor kosong untuk data AR(2)

# Loop untuk membangkitkan data AR(2) secara manual
for (t in 3:n2_manual) {
  Y_manual2[t] <- phi1 * Y_manual2[t-1] + phi2 * Y_manual2[t-2] + epsilon[t]
}
```

```{r}
# Plot time series
plot.ts(data_arima_sim2, main = "Time Series of AR(2)", ylab = "Yt", col = "blue")
```

```{r}
# Plot ACF
acf(data_arima_sim2, main = "ACF of AR(2)")

```
```{r}
# Plot PACF
pacf(data_arima_sim2, main = "PACF of AR(2)")

```

```{r}
# Plot EACF
eacf(data_arima_sim2)

```

```{r}
# Uji ADF (Augmented Dickey-Fuller) untuk stasioneritas
adf.test(data_arima_sim2)

```

```{r}
# Scatterplot Yt dengan Yt-1
plot(data_arima_sim2[-1], data_arima_sim2[-length(data_arima_sim2)], main = "Scatterplot Yt vs Yt-1", xlab = "Yt-1", ylab = "Yt")

# Scatterplot Yt dengan Yt-2
plot(data_arima_sim2[-c(1, 2)], data_arima_sim2[-c((length(data_arima_sim2)-1), length(data_arima_sim2))], main = "Scatterplot Yt vs Yt-2", xlab = "Yt-2", ylab = "Yt")

# Scatterplot Yt dengan Yt-3
plot(data_arima_sim2[-c(1:3)], data_arima_sim2[-c((length(data_arima_sim2)-2):length(data_arima_sim2))], main = "Scatterplot Yt vs Yt-3", xlab = "Yt-3", ylab = "Yt")

```

```{r}
# Hitung autokorelasi empiris dari data bangkitan
acf_values2 <- acf(data_arima_sim2, plot = FALSE)
acf_empirical2 <- acf_values2$acf
print(acf_empirical2)

```

```{r}
# Hitung autokorelasi teoritis AR(2)
phi1 <- 0.5
phi2 <- 0.2

rho1<-phi1/(1-phi2)
rho2<-phi2 + (phi1*rho1)
rho3<-phi1*rho2

acf_theoretical2 <- c(rho1,rho2,rho3)
print(acf_theoretical2)

```



```{r}
#membuat data arma(2,2) dengan arima.sim
set.seed(1234)  
n3 <- 300
phi3 <- c(0.5, 0.2)  # Parameter AR(2)
theta3 <- c(0.4, 0.6)  # Parameter MA(2)

data_arima_sim3 <- arima.sim(model = list(ar = phi3, ma = theta3), n = n3)

```

```{r}
#membuat data arma(2,2) dengan manual
set.seed(1234)
n3_manual <- 300
phi1_arm <- 0.5
phi2_arm<- 0.2
theta1_arm <- 0.4
theta2_arm <- 0.6
epsilon_arm <- rnorm(n3_manual)  # White noise (error acak)
Y_manual_arm <- numeric(n3_manual)  # Inisialisasi vektor kosong untuk data ARMA(2,2)

# Loop untuk membangkitkan data ARMA(2,2) secara manual
for (t in 3:n3_manual) {
  Y_manual_arm[t] <- phi1_arm * Y_manual_arm[t-1] + phi2_arm * Y_manual_arm[t-2] + epsilon_arm[t] - theta1_arm * epsilon_arm[t-1] - theta2_arm * epsilon_arm[t-2]
}

```

```{r}
# Plot time series
plot.ts(data_arima_sim3, main = "Time Series of ARMA(2,2)", ylab = "Yt", col = "blue")

```

```{r}
# Plot ACF
acf(data_arima_sim3, main = "ACF of ARMA(2,2)")

```

```{r}
# Plot PACF

pacf(data_arima_sim3, main = "PACF of ARMA(2,2)")

```

```{r}
# Plot EACF
eacf(data_arima_sim3)

```

```{r}
# Uji ADF (Augmented Dickey-Fuller) untuk stasioneritas
adf.test(data_arima_sim3)

```

```{r}

# Scatterplot Yt dengan Yt-1
plot(data_arima_sim3[-1], data_arima_sim3[-length(data_arima_sim3)], main = "Scatterplot Yt vs Yt-1", xlab = "Yt-1", ylab = "Yt")

# Scatterplot Yt dengan Yt-2
plot(data_arima_sim3[-c(1, 2)], data_arima_sim3[-c((length(data_arima_sim3)-1), length(data_arima_sim3))], main = "Scatterplot Yt vs Yt-2", xlab = "Yt-2", ylab = "Yt")

# Scatterplot Yt dengan Yt-3
plot(data_arima_sim3[-c(1:3)], data_arima_sim3[-c((length(data_arima_sim3)-2):length(data_arima_sim3))], main = "Scatterplot Yt vs Yt-3", xlab = "Yt-3", ylab = "Yt")

```

```{r}
# Hitung autokorelasi empiris dari data bangkitan
acf_values3 <- acf(data_arima_sim3, plot = FALSE)
acf_values3
acf_empirical3 <- acf_values3$acf
acf_empirical3

```

