---
title: "Pertemuan 3 - Regresi dengan Peubah Lag"
author:
  Muhammad Abshor Dzulhij Rizki_G1401221038
output:
  html_document:
    theme: yeti
    toc: true
    toc_float: true
  word_document: default
  pdf_document: default
---

## *Packages*

```{r warning=FALSE}
library(dLagM)
library(dynlm)
library(MLmetrics)
library(lmtest)
library(car)
```

## Impor Data

```{r}
#buka data excel
library(readxl)
data <- read_excel("C:\\Users\\Jidan statistik\\OneDrive\\Documents\\Data MPDW Praktikum 3.xlsx")
str(data)
data
```

```{r}
plothargasaham<-plot(data$Date, data$Xt)
plotvolumesaham<-plot(data$Date, data$Yt)
```


hasil plot menunjukan bahwa data terdapat korelasi yang lemah dan relatif positif akan tetapi untuk melihat apakah data ini memiliki pengaruh terhadap harga saham priode sebelumnya perlu dilakukan analisis lebih lanjut. 


## Pembagian Data
Data saham akan dibagi menjadi 80% untuk data training dan 20% untuk data uji sehingga terdapat 40 data untuk data training dan 10 data untuk data uji.

```{r}
#SPLIT DATA
train<-data[1:40,]
test<-data[41:50,]
```

## Data->Time Series
dilakukan pengubahan data yang aslintya berbentuk data frame excel biasa menjadi time series
```{r}
#data time series
train.ts<-ts(train)
test.ts<-ts(test)
data.ts<-ts(data)
```


### Pemodelan dengan model koyck
Model koyck ini dasarnya merupakan asumsi bahwa jauhnya nilai jarak lag peubah bebas dari periode sekarang maka semakin kecil pengaruhnya terhadap peubah terikat. Koyck suatu motode untuk menduga model DML dengan mangasumsikan bahwa semua koefisien beta mempunyai tanda yang sama. Model ini dapat diestimasi dengan fungsi `koyckDlm()`.

```{r}
#MODEL KOYCK
model.koyck <- koyckDlm(x = train$Xt, y = train$Yt)
summary(model.koyck)
```


```{r}
AIC(model.koyck)
```


```{r}
BIC(model.koyck)
```

Dari hasil di atas, terdapat result bahwa peubah hanya $y_{t-1}$ yang memiliki nilai $P-Value<0.05$. Hal ini menunjukkan bahwa peubah $y_{t-1}$ berpengaruh signifikan terhadap $y$. Adapun model keseluruhannya adalah sebagai berikut

$$
\hat{Y_t}=1.196×10^3+8.537× 10^{-1}X_t+5.772 × 10^{-4}Y_{t-1}
$$

### Peramalan dan Akurasi

Berikut adalah hasil peramalan y untuk 10 periode kedepan menggunakan model koyck. peramalan tidak boleh melebihi data aktual karena akan menghasilkan nilai yang tidak valid dan cenderung sama dengan periode sebelumnya.

```{r}
fore.koyck <- forecast(model = model.koyck, x=test$Xt, h=10)
fore.koyck
mape.koyck <- MAPE(fore.koyck$forecasts, test$Yt)
```


```{r}
#akurasi data training
GoF(model.koyck)
```
Dari hasil di atas MAPE forcasting model koyck untuk 10 periode kedepan sebesar 5,78% yang artinya model forcastingnya mengindikasikan bahwa peramalan data sangat bagus dalam hal akurasinya. Model ini belum dapat dikatakan sempurna. hal ini perlu dilakukan asumsi asumsi yang ada terhadap model ini

Dapat dilihat pula dengan Gof(Model.Kyock) untuk melihat akurasi data training yang dihasilkan oleh model koyck sebesar 6,38% yang artinya model ini mengindikasikan result model yang sangat baik

## Regression with Distributed Lag

Model ini akan diikuti dengan LAG. LAG merupakan waktu yang diperlukan x dalam menjadi pengaruh Y. konteks ini data saya yang digunakan, periode yang dibutuhkan data banyaknya volume saham yang terjual terhadap harga saham.

Pada tahap awal akan dicobakan dengan lag=2, yaitu volume saham terjual 2 periode yang lalu untuk dapat mempengaruhi harga saham samsung


### Pemodelan (Lag=2)

```{r}
model.dlm <- dlm(x = train$Xt,y = train$Yt , q = 2)
summary(model.dlm)
```

```{r}
fore.dlm <- forecast(model = model.dlm, x=test$Xt, h=10)
fore.dlm
mape.dlm <- MAPE(fore.dlm$forecasts, test$Yt)
```
```{r}
GoF(model.dlm)
```



```{r}
AIC(model.dlm)
BIC(model.dlm)
```

Dari hasil diatas, didapat bahwa hanya intercept yang memiliki  $P-value$$<0.05$. Hal ini menunjukkan bahwa intercept berpengaruh signifikan terhadap $y$. 

$$
\hat{Y_t}= 6.027×  10^4 +2.919 × 10^{-4}X_t + 1.798 × 10^{-4}Y_{t-1}+8.665×  10^{-5}X_{t-2}
$$
Model tersebut memiliki nilai AIC yang sangat tinggi yaitu sebesar 809.8444. jika dibandingkan dengan AIC model koyck dengan lag 2 masih tidak efektif karena nilai AIC model koyck lebih kecil dari model DLM.

###Lag Optimum(model)
dengan melakukan uji coba terhadap nilai lagnya terdapat nilai yang optimum yang menyebabkan nilai variabelnya yang signifikan dan memiliki AIC yang jauh lebih kecil dari Model koyck dan juga model DLM dengan peubah lag=2. Nilai lag yang optimum ini sebesar 7
```{r}
model.dlm2 <- dlm(x = train$Xt,y = train$Yt , q = 7)
summary(model.dlm2)
```
dari hasil diatas terdapat nilai yang signifikan yaitu pada intercept, X-2,X-5 dan X-7. model ini memiliki nilai AIC yang lebih kecil dari model DLM dengan lag=2 yaitu sebesar 671.7619

berikut merupakan hasil model DLM dengan lag=7
$$
\hat{Y_t}=4.173×   10^4 -8.792× 10^{-5} X_t+... +3.635 × 10^{-4}X_{t-7}
$$

```{r}
#pengecekan lag apakah optimum atau tidak 
finiteDLMauto(formula = Yt ~ Xt,
              data = data.frame(train), q.min = 1, q.max = 7,
              model.type = "dlm", error.type = "AIC", trace = FALSE)
```
ternyata benar peubah lag=7 optimum pada model ini

### Peramalan dan Akurasi

Berikut merupakan hasil peramalan $y$ untuk 10 periode kedepan

```{r}
fore.dlm2 <- forecast(model = model.dlm2, x=test$Xt, h=10)
fore.dlm2
mape.dlm2 <- MAPE(fore.dlm$forecasts, test$Yt)
```

```{r}
#akurasi data training
GoF(model.dlm2)
```
dari hasil peramalan model 10 periode kedepan dengan peubah lag yang optimum yaitu sebesar 7. terdapat nilai mape sebesar 7,4% yang artinya model ini cukup baik dan presisi dalam melakukan peramalan. Untuk akurasi data trainingnya sebesar 5,5% yang artinya model ini cukup baik dalam melakukan peramalan data trainingnya. model ini adalah model yang jauh lebih baik dari model DLM dan juga peubah dengan lag=2. hal ini dapat dilihat dari nilai AIC yang lebih kecil dari model DLM dengan peubah lag=2 

## Model Autoregressive

Autoregressive model adalah suatu model analisis time series yang fungsinya untuk memprediksi nilai masa depan dengan membutuhkan sebuah variabel bedasarkan value sebelumnya. Model ini melakukan penggabungan peubah terikat pada waktu tempo lalu yang akan di gunakan pada dalam model ini

peubah terikat dipengaruhi peubah bebas pada waktu sekarang dan juga di pengaruhi oleh peubah terikat pada waktu sebelumnya (Gujarat 2004).

Model ini akan diestimasi dengan fungsi `ardlDlm()`. variabel p adalah panjang lag dari variabel terikat dan variabel q sebagai ordo dari model autoregressive/ panjang lag dari variabel bebas.  

### Pemodelan dengan p=2 dan q=2
```{r}
model.ardl <- ardlDlm(formula = Yt ~ Xt, 
                         data = train,p = 2 , q = 2)
summary(model.ardl)
AIC(model.ardl)
BIC(model.ardl)
```
Pada model ARDL, di dapat satu peubah signifikan yaitu pada Y(t-1) yang memiliki model seperti berikut:
$$
\hat{Y}= 7.001×10^3+1.114× 10^{-4} X_t+1.307 ×10^{-4}X_{t-1}+ 5.483 × 10^{-6} X_{t-2}+ 7.605 ×10^{-01} Y_{t-1}+ 8.664 × 10^{-2} Y_{t-2}
$$
Model ini menghasilkan AIC yang masih tinggi daripada model DLM dengan peubah lag=7 yaitu sebesar 671.7619 yang artinya model ini masih belum efektif dalam melakukan autoregressive. akan tetapi model ini masih lebih better dari model kyock. akan dicoba dengan nilai p dan q yang optimum
### Peramalan dan Akurasi

akan dilakukan peramalan dengan 10 periode kedepan dengan model autoregressive dengan p=2 dan q=2
```{r}
fore.ardl <- forecast(model = model.ardl, x=test$Xt, h=10)
fore.ardl
```

Data di atas merupakan hasil peramalan untuk 10 periode ke depan menggunakan Model Autoregressive dengan $p=1$ dan $q=1$.

```{r}
mape.ardl <- MAPE(fore.ardl$forecasts, test$Yt)
mape.ardl
#akurasi data training
GoF(model.ardl)
```

Berdasarkan akurasi di atas, terlihat bahwa nilai MAPE keduanya tidak jauh berbeda. Artinya, model regresi dengan distribusi lag ini tidak `overfitted` atau `underfitted`

### *Lag* Optimum

```{r}
#penentuan lag optimum
model.ardl.opt <- ardlBoundOrders(data = data.frame(data), ic = "AIC", 
                                  formula = Yt ~ Xt )
min_p=c()
for(i in 1:7){
  min_p[i]=min(model.ardl.opt$Stat.table[[i]])
}
q_opt=which(min_p==min(min_p, na.rm = TRUE))
p_opt=which(model.ardl.opt$Stat.table[[q_opt]] == 
              min(model.ardl.opt$Stat.table[[q_opt]], na.rm = TRUE))
data.frame("q_optimum" = q_opt, "p_optimum" = p_opt, 
           "AIC"=model.ardl.opt$min.Stat)
```

Dari tabel di atas, dapat terlihat bahwa nilai AIC terendah didapat ketika $p=15$ dan $q=1$, yaitu sebesar `528.8768`. Artinya, model autoregressive optimum didapat ketika $p=15$ dan $q=1$.

Selanjutnya dapat dilakukan pemodelan dengan nilai $p$ dan $q$ optimum seperti inisialisasi di langkah sebelumnya.

## Pemodelan DLM & ARDL dengan Library `dynlm`

Pemodelan regresi dengan peubah *lag* tidak hanya dapat dilakukan dengan fungsi pada *packages* `dLagM` , tetapi terdapat *packages* `dynlm` yang dapat digunakan. Fungsi `dynlm` secara umum adalah sebagai berikut.


Untuk menentukan `formula` model yang akan digunakan, tersedia fungsi tambahan yang memungkinkan spesifikasi dinamika (melalui `d()` dan `L()`) atau pola linier/siklus dengan mudah (melalui `trend()`, `season()`, dan `harmon()`). Semua fungsi formula baru mengharuskan argumennya berupa objek deret waktu (yaitu, `"ts"` atau `"zoo"`).

```{r}
#sama dengan model dlm q=1
cons_lm1 <- dynlm(Yt ~ Xt+L(Xt),data = train.ts)
#sama dengan model ardl p=1 q=0
cons_lm2 <- dynlm(Yt ~ Xt+L(Yt),data = train.ts)
#sama dengan ardl p=1 q=1
cons_lm3 <- dynlm(Yt ~ Xt+L(Xt)+L(Yt),data = train.ts)
#sama dengan dlm p=2
cons_lm4 <- dynlm(Yt ~ Xt+L(Xt)+L(Xt,2),data = train.ts)
```

### Ringkasan Model

```{r}
summary(cons_lm1)
summary(cons_lm2)
summary(cons_lm3)
summary(cons_lm4)
```

### SSE

```{r}
deviance(cons_lm1)
deviance(cons_lm2)
deviance(cons_lm3)
deviance(cons_lm4)
```

### Uji Diagnostik

```{r}
#uji model
if(require("lmtest")) encomptest(cons_lm1, cons_lm2)
```

#### Autokorelasi

```{r}
#durbin watson
dwtest(cons_lm1)
dwtest(cons_lm2)
dwtest(cons_lm3)
dwtest(cons_lm4)
```

#### Heterogenitas

```{r}
bptest(cons_lm1)
bptest(cons_lm2)
bptest(cons_lm3)
bptest(cons_lm4)
```

#### Kenormalan

```{r}
shapiro.test(residuals(cons_lm1))
shapiro.test(residuals(cons_lm2))
shapiro.test(residuals(cons_lm3))
shapiro.test(residuals(cons_lm4))
```

## Perbandingan Model

```{r}
akurasi <- matrix(c(mape.koyck, mape.dlm, mape.dlm2, mape.ardl))
row.names(akurasi)<- c("Koyck","DLM 1","DLM 2","Autoregressive")
colnames(akurasi) <- c("MAPE")
akurasi
```

Berdasarkan nilai Autoregressive, model paling optimum didapat pada Model Auto regressive karena memiliki nilai MAPE yang terkecil.

### Plot

```{r}
par(mfrow=c(1,1))
plot(test$Xt, test$Yt, type="b", col="black")
points(test$Xt, fore.koyck$forecasts,col="red")
lines(test$Xt, fore.koyck$forecasts,col="red")
points(test$Xt, fore.dlm$forecasts,col="blue")
lines(test$Xt, fore.dlm$forecasts,col="blue")
points(test$Xt, fore.dlm2$forecasts,col="orange")
lines(test$Xt, fore.dlm2$forecasts,col="orange")
points(test$Xt, fore.ardl$forecasts,col="green")
lines(test$Xt, fore.ardl$forecasts,col="green")
legend("topleft",c("aktual", "koyck","DLM 1","DLM 2", "autoregressive"), lty=1, col=c("black","red","blue","orange","green"), cex=0.8)
```

terlihat bahwa plot yang paling mendekati data aktualnya adalah Model koyck, sehingga dapat disimpulkan model terbaik dalam hal ini adalah model regresi koyck.


###KESIMPULAN

Berdasarkan analisis dan visualisasi plot tersebut, data seperti ini karena data aktualnya yang memiliki peningkatan dan penurunan yang sangat signifikan sehingga membuat plot seperti berantakan dan tidak bisa dibaca. dapat diliat dari korelasi awal plot yang terhadap waktu juga memiliki korelasi yang sangat kecil (mendekati 0) yang artinya data ini terhadap waktu sangat kecil signifikannya. akan tetapi harga saham sebagai Y nya pasti akan terpengaruh oleh waktu. Waktu bukan sebagai pengaruh yang sangat besar. data ini jika ingin diketahui pengaruh aslinya perlu ditambahkan faktor lain seperti dalam aspek ekonomi dan data pesaing seperti apple dan factory dalam teknologi yang sejenis.

Dari korelasi antar x dan y nya terdapat korelasi yang mendekati nol yang artinya tidak ada hubungan antara harga saham dengan banyaknya saham yang terjual dan data ini tidak ada pengaruh terhadap waktu

Data saham samsung ini meskipun pengaruh utamanya bukan waktu akan tetapi dapat di ramal bedasarkan data aktual terhadap waktu. dilihat dari semua model seperti kyock, DML dan autoregressive. memiliki MAPE yang sangat bagus dan sangat presisi, tidak ada model yang mapenya lebih dari 10%.