---
title: "Model Seasonal ARIMA (SARIMA)"
date: '`r Sys.Date()`'
output:
  html_document:
    toc: yes
    toc_float:
      collapsed: yes
---

<style>
/* Increase font size for all text */
body {
  font-size: 20px; /* Adjust the size as needed */
}

/* Increase font size for code blocks */
pre code {
  font-size: 20px; /* Adjust the size as needed */
}
</style>
---

```{r setup, include=FALSE}
knitr::opts_chunk$set(echo = TRUE)
```

## Packages

```{r pkg, warning=FALSE}
library(tidyverse)
library(forecast)
library(TSA)
library(aTSA)
library(car)
library(lmtest)
```

## Pendahuluan

**Seasonal Autoregressive Integrated Moving Average (SARIMA)** merupakan pengembangan dari model Autoregressive Integrated Moving Average (ARIMA) pada data deret waktu yang memiliki pola musiman.

Model ARIMA musiman menggabungkan faktor-faktor non-musiman (regular) dan musiman dalam model multiplikasi, dengan notasi $ARIMA(p,d,q)×(P,D,Q)_s$ dengan:

-   *p = non-seasonal AR order,*

-   *d = non-seasonal differencing,*

-   *q = non-seasonal MA order,*

-   *P = seasonal AR order,*

-   *D = seasonal differencing,*

-   *Q = seasonal MA order,*

-   *s = time span of repeating seasonal pattern.*

Tahapan identifikasi model SARIMA sama halnya seperti yang dilakukan pada model ARIMA regular atau model ARIMA non-seasonal, yaitu :

-   Plot time series

-   Identifikasi model

-   Pendugaan parameter model

-   Seleksi Model

-   Melakukan peramalan menggunakan model terbaik

## Impor Data

```{r data}
DATAKAGGLE <- read.csv("C://Users//Jidan statistik//Downloads//Dataset.csv", header = TRUE)
head(DATAKAGGLE)

```

```{r}
#hapus variabel inbound dan outbound
DATAKAGGLE<-DATAKAGGLE[,!names(DATAKAGGLE) %in% c("Inbound","Outbound")]
DATAKAGGLE
```

```{r}
#jadikan data dari periode 1-400
data1<-window(DATAKAGGLE$Total, start=1, end=400)
data1<-ts(data1,frequency=12,start=c(1965,1))
class(data1)
```


## Eksplorasi Data

```{r}
ts.plot(data1, type="l", xlab = "Year", ylab=" Turis AU ", col="blue")
title(main = "Time Series Plot of DATA", cex.sub = 0.8)
points(data1, pch = 20, col = "blue")
```

```{r}
dec.co2 <- decompose(data1)
dec.co2
plot(dec.co2)
```

Secara eksplorasi, terlihat adanya kecenderungan data memiliki tren naik dan perilaku berulang kecenderungan musiman) dalam deret tersebut. Kecenderungan musiman dapat dilihat dengan lebih jelas dengan menampilkan deret waktu per tahun.

```{r}
seasonplot(data1,12,main="Seasonal Plot of AU", ylab="AU TURIS",
           year.labels = TRUE, col=rainbow(18))
```

Gambar menunjukkan bahwa turis yang datang ke australia  tinggi pada bulan Desember,Januari,Juni dan rendah pada bulan Februari,maret,april,mei,juli,agustus,september,oktober,november. Perilaku tersebut terus berulang dari tahun ke tahun.

```{r}
monthplot(data1,ylab="AU (Turis)", col="blue")
```

```{r}
frame<-data.frame(values=as.matrix(DATAKAGGLE$Total), date=lubridate::year(zoo::as.Date(DATAKAGGLE$Date)))

library(ggplot2)
ggplot(frame,aes(y=values,x=date,group=date))+
  geom_boxplot()
```

Berdasarkan hasil plot di atas dapat terlihat bahwa data memiliki pola yang hampir sama dari tahun ke tahun sehingga dapat disimpulkan bahwa periode musimannya adalah 12. Selain itu, apabila dilihat dari boxplot, terlihat bahwa data cenderung homogen dari tahun ke tahun. Untuk memastikan bahwa data homogen akan dilakukan uji homogenitas dengan `fligner.test`.

## Uji Homogenitas

Uji asumsi formal terhadap kehomogenan ragam yang digunakan yaitu *Fligner-Killen test*, dimana:

$H_0$ : Ragam homogen

$H_1$ : Ragam tidak homogen

```{r}
library(car)
fligner.test(values ~ date, data=frame)
```

Berdasarkan hasil uji *Fligner-Killeen* dengan menggunakan taraf signifikansi $\alpha=5\%$ didapatkan *p-value* sebesar 0.6163 $p-value=0.6163>\alpha=0.05$ sehingga tak tolak $H_0$ atau dengan kata lain **ragam data sudah stasioner**.

## Pembagian Data

Pembagian data dilakukan dengan mengambil sekitar 80% data awal (320 observasi) sebagai data latih dan 20% sisanya (80 observasi) sebagai data uji.

```{r}
train.ts <- subset(data1,start=1,end=320)
test.ts <- subset(data1,start=321,end=400)
```

### Plot Data Latih

```{r}
autoplot(train.ts) + theme_bw() + xlab("Year") + ylab("AU TURIS")
```

### Plot Data Uji

```{r}
autoplot(test.ts) + theme_bw() + xlab("Year") + ylab("AU TURIS")
```

## Non-Seasonal ARIMA

### Kestasioneran Data

```{r}
acf0 <- acf(train.ts,main="ACF",lag.max=48,xaxt="n", col="blue")
axis(1, at=0:48/12, labels=0:48)
```

```{r}
acf0$lag <- acf0$lag * 12
acf0.1 <- as.data.frame(cbind(acf0$acf,acf0$lag))
acf0.2 <- acf0.1[which(acf0.1$V2%%12==0),]
barplot(height = acf0.2$V1, 
names.arg=acf0.2$V2, ylab="ACF", xlab="Lag")
```

Berdasarkan plot deret sebelumnya diketahui bahwa perilaku deret berulang setiap tahun, atau dikatakan bahwa deret memiliki periode musiman bulanan, sehingga $s=12$. Perhatikan nilai fungsi autokorelasi pada lag-lag musiman (lag 12, 24, 36,\...) dalam plot ACF contoh di atas. Tampak bahwa nilai autokorelasi pada lag-lag tersebut memiliki hubungan yang kuat. Bagaimanapun juga, plot ACF contoh meluruh secara perlahan dan membentuk pola gelombang kosinus teredam, yang menandakan ketidakstasioneran (plot deret juga menunjukkan adanya trend naik dalam deret).

```{r}
tseries::adf.test(train.ts)
```

$H_0$ : Data tidak stasioner dalam rataan

$H_1$ : Data stasioner dalam rataan

Berdasarkan uji ADF tersebut, didapat *p-value* sebesar 0.01 yang lebih kecil dari taraf nyata 5% sehingga  tolak $H_0$ dan menandakan bahwa data stasioner dalam rataan. akan tetapi Hal ini tidak sesuai dengan hasil eksplorasi menggunakan plot time series dan plot ACF. sehingga tetap diperlukan differencing karena plot ACF terlihat jelas bahwa data tidak stasioner dalam rataan.

### Pembedaan

```{r}
d1 <- diff(train.ts)
ts.plot(d1, type="l", ylab="d1 Xt", col="blue")
```

*Differencing non-seasonal* $d=1$ jika dilihat berdasarkan plot di atas berhasil mengatasi ketidakstasioneran dalam rataan untuk komponen *non-seasonal*.

```{r}
acf1 <- acf(d1,lag.max=48,xaxt="n", main="ACF d1", col="blue")
axis(1, at=0:48/12, labels=0:48)
```

```{r}
acf2 <- acf1$lag <- acf1$lag * 12
acf1.1 <- as.data.frame(cbind(acf1$acf,acf1$lag))
acf1.2 <- acf1.1[which(acf1.1$V2%%12==0),]
barplot(height = acf1.2$V1, names.arg=acf1.2$V2, ylab="ACF", xlab="Lag")
```

Plot ACF data *non-seasonal differencing* $d=1$ mengkonfirmasi kestasioneran komponen *non-seasonal* (namun perhatikan lag 12,24, dst), pada *series* *seasonal* **belum stasioner**. Hal ini menunjukkan adanya kecenderungan musiman

## Seasonal ARIMA

```{r}
D1 <- diff(train.ts,12)
ts.plot(D1, type="l", ylab="D1 Xt", col="blue")
```

```{r}
acf2<-acf(D1,lag.max=48,xaxt="n", main="ACF D1", col="blue")
```

```{r}
acf2$lag <- acf2$lag * 12
acf2.1 <- as.data.frame(cbind(acf2$acf,acf2$lag))
acf2.2 <- acf2.1[which(acf2.1$V2%%12==0),]
barplot(height = acf2.2$V1, names.arg=acf2.2$V2, ylab="ACF", xlab="Lag")
```

*Non-seasonal differencing* D = 12 berhasil mengatasi ketidakstasioneran dalam rataan untuk komponen *seasonal*nya (namun tidak untuk komponen *non-seasonal*nya).

Untuk menghilangkan kecenderungan musiman dilakukan pembedaan musiman terhadap deret hasil pembedaan pertama.

```{r}
d1D1 <- diff(D1)
ts.plot(d1D1, type="l", ylab="d1 D1 Xt", col="blue")
```

Setelah pembedaan pertama dan pembedaan musiman tampak bahwa deret sudah tidak memiliki kecenderungan apapun. Selanjutnya penentuan ordo *p*, *q* dan *P*, *Q* dapat dilakukan menggunakan plot ACF dan PACF contoh dari deret hasil pembedaan pertama dan pembedaan musiman tersebut.

### Identifikasi Model

```{r}
acf3 <- acf(d1D1,lag.max=48,xaxt="n", main="ACF d1D1", col="blue")
axis(1, at=0:48/12, labels=0:48)
```

```{r}
acf3$lag <- acf3$lag * 12
acf3.1 <- as.data.frame(cbind(acf3$acf,acf3$lag))
acf3.2 <- acf3.1[which(acf3.1$V2%%12==0),]
barplot(height = acf3.2$V1, names.arg=acf3.2$V2, ylab="ACF", 
xlab="Lag")
```

Berdasarkan plot ACF contoh lag 1 signifikan sehingga dipilih ordo *q*=1 , dan lag 12 adalah satu-satunya lag musiman yang signifikan sehingga order *Q*=1.

```{r}
pacf3 <- pacf(d1D1,lag.max=48,xaxt="n", main="PACF d1D1", col="blue")
axis(1, at=0:48/12, labels=0:48)
```

```{r}
pacf3$lag <- pacf3$lag * 12
pacf3.1 <- as.data.frame(cbind(pacf3$acf,pacf3$lag))
pacf3.2 <- pacf3.1[which(pacf3.1$V2%%12==0),]
barplot(height = pacf3.2$V1, names.arg=pacf3.2$V2, ylab="PACF", xlab="Lag")
```

Plot PACF contoh menunjukkan *Tails Off* pada lag-1 sehingga ordo *q*=1, sementara pada pola musimannya tidak terlihat model AR yang terbentuk karena cenderung *tails-off*.

Model musiman yang dipilih untuk deret konsentrasi karbon dioksida adalah $ARIMA(0,1,1)\times(0,1,1)_{12}$, $ARIMA(1,1,0)\times(0,1,1)_{12}$, $ARIMA(1,1,1)\times(0,1,1)_{12}$. Ingat kembali bahwa model yang digunakan bersifat tentatif dan dapat berubah saat diagnostik model.

**EACF**

```{r}
TSA::eacf(d1D1)
```

Karena, kedua komponen telah stasioner. Identifikasi komponen *non-seasonal* adalah ARIMA(0,1,3), ARIMA(1,1,3). Identifikasi komponen *seasonal* adalah $ARIMA(0,1,1)_{12}$, sehingga model tentatif yang diperoleh adalah:

-   $ARIMA(0,1,1)\times(0,1,1)_{12}$

-   $ARIMA(1,1,0)\times(0,1,1)_{12}$

-   $ARIMA(1,1,1)\times(0,1,1)_{12}$

-   $ARIMA(0,1,4)\times(0,1,1)_{12}$

-   $ARIMA(1,1,4)\times(0,1,1)_{12}$

### Pendugaan Parameter

```{r}
#ARIMA(0,1,1)x(0,1,1)12
tmodel1 <- Arima(train.ts,order=c(0,1,1),seasonal=c(0,1,1))
summary(tmodel1)
lmtest::coeftest(tmodel1)
```

```{r}
#ARIMA(1,1,0)x(0,1,1)12
tmodel2 <- Arima(train.ts,order=c(1,1,0),seasonal=c(0,1,1))
summary(tmodel2)
lmtest::coeftest(tmodel2)
```

```{r}
#ARIMA(1,1,1)x(0,1,1)12
tmodel3 <- Arima(train.ts,order=c(1,1,1),seasonal=c(0,1,1))
summary(tmodel3)
lmtest::coeftest(tmodel3)
```

```{r}
#ARIMA(0,1,4)x(0,1,1)12
tmodel4 <- Arima(train.ts,order=c(0,1,4),seasonal=c(0,1,1))
summary(tmodel4)
lmtest::coeftest(tmodel4)
```

```{r}
#ARIMA(1,1,4)x(0,1,1)12
tmodel5 <- Arima(train.ts,order=c(1,1,4),seasonal=c(0,1,1))
summary(tmodel5)
lmtest::coeftest(tmodel5)
```

```{r}
AICKandidatModel <- c(tmodel1$aic, tmodel2$aic, tmodel3$aic,
                      tmodel4$aic, tmodel5$aic)
AICcKandidatModel <- c(tmodel1$aicc, tmodel2$aicc, tmodel3$aicc,
                       tmodel4$aicc, tmodel5$aicc)
BICKandidatModel <- c(tmodel1$bic, tmodel2$bic, tmodel3$bic,
                      tmodel4$bic, tmodel5$bic)
KandidatModelARIMA <- c("ARIMA(0,1,1)(0,1,1)12", "ARIMA(1,1,0)(0,1,1)12",
                        "ARIMA(1,1,1)(0,1,1)12", "ARIMA(0,1,4)(0,1,1)12",
                        "ARIMA(1,1,4)(0,1,1)12")
compmodelARIMA <- cbind(KandidatModelARIMA, AICKandidatModel,
                        AICcKandidatModel, BICKandidatModel)
colnames(compmodelARIMA) <- c("Kandidat Model", "Nilai AIC", 
                              "Nilai AICc", "Nilai BIC")
compmodelARIMA <- as.data.frame(compmodelARIMA)
compmodelARIMA
```

Model **terbaik** berdasarkan nilai **AIC dan AICc terkecil** dari kandidat model **yaitu** $ARIMA(0,1,4)\times(0,1,1)_{12}$, tetapi dengan mempertimbangkan signifikansi parameter dan kesederhanaan model akan dipilih $ARIMA(0,1,1)\times(0,1,1)_{12}$

```{r}
model.auto.arima <- auto.arima(train.ts)
summary(model.auto.arima)
lmtest::coeftest(model.auto.arima)
```

### Diagnostik Model

```{r}
tsdisplay(residuals(tmodel1), lag.max=45, 
          main='ARIMA(0,1,1)(0,1,1)12 Model Residuals', col="blue")
```

```{r}
#Eksplorasi
sisaan.model1 <- tmodel1$residuals
par(mfrow=c(2,2))
car::qqPlot(sisaan.model1)
plot(c(1:length(sisaan.model1)),sisaan.model1)
acf(sisaan.model1)
pacf(sisaan.model1)
par(mfrow = c(1,1))
```

#### Uji Formal

```{r}
#1) Sisaan Menyebar Normal
ks.test(sisaan.model1,"pnorm")
#tak tolak H0 > sisaan menyebar normal
shapiro.test(sisaan.model1)
nortest::ad.test(sisaan.model1)
```

Selain dengan eksplorasi, asumsi tersebut dapat diuji menggunakan uji formal. Pada tahapan ini uji formal yang digunakan untuk normalitas adalah uji Kolmogorov-Smirnov (KS), Shapiro-Wilk, dan Anderson-Darling. Hipotesis pada uji kenormalan adalah sebagai berikut.

$H_0$ : Sisaan menyebar normal

$H_1$ : Sisaan tidak menyebar normal

Berdasarkan uji kenormalan, didapat *p-value* sebesar 0.000 yang lebih kecil dari taraf nyata 5% sehingga tolak $H_0$ dan menandakan bahwa sisaan tidak menyebar normal.

```{r}
#2) Sisaan saling bebas/tidak ada autokorelasi
Box.test(sisaan.model1, type = "Ljung") 
#tak tolak H0 > sisaan saling bebas
```

Selanjutnya akan dilakukan uji formal untuk kebebasan sisaan menggunakan uji Ljung-Box. Hipotesis yang digunakan adalah sebagai berikut.

$H_0$ : Sisaan saling bebas

$H_1$ : Sisaan tidak tidak saling bebas

Berdasarkan uji Ljung-Box tersebut, didapat *p-value* sebesar 0.339 yang lebih besar dari taraf nyata 5% sehingga tak tolak $H_0$ dan menandakan bahwa sisaan saling bebas. Hal ini berbeda dengan eksplorasi.

```{r}
#3) Sisaan homogen 
Box.test((sisaan.model1)^2, type = "Ljung")  
#tak tolak H0 > sisaan homogen
```

Hipotesis yang digunakan untuk uji kehomogenan ragam adalah sebagai berikut.

$H_0$ : Ragam sisaan homogen

$H_1$ : Ragam sisaan tidak homogen

Berdasarkan uji Ljung-Box terhadap sisaan kuadrat tersebut, didapat *p-value* sebesar 6.264e-09 yang lebih kecil dari taraf nyata 5% sehingga tolak $H_0$ dan menandakan bahwa ragam sisaan tidak homogen.

```{r}
#4) Nilai tengah sisaan sama dengan nol 
t.test(sisaan.model1, mu = 0, conf.level = 0.95) 
#tak tolak h0 > nilai tengah sisaan sama dengan 0
```

Terakhir, dengan uji-t, akan dicek apakah nilai tengah sisaan sama dengan nol. Hipotesis yang diujikan sebagai berikut.

$H_0$ : nilai tengah sisaan sama dengan 0

$H_1$ : nilai tengah sisaan tidak sama dengan 0

Berdasarkan uji-ttersebut, didapat *p-value* sebesar 0.7667 yang lebih besar dari taraf nyata 5% sehingga tak tolak $H_0$ dan menandakan bahwa nilai tengah sisaan sama dengan nol. Hal ini berbeda dengan eksplorasi.

### Overfitting

Pertama, *overfit* pada model non-musimannya (p,q)

```{r}
#ARIMA(0,1,2)x(1,1,1)12
tmodel1.ofq <- Arima(train.ts,order=c(0,1,2),seasonal=c(0,1,1))
summary(tmodel1.ofq)
lmtest::coeftest(tmodel1.ofq)
```

Pada model musiman, ordo yang dilakukan *overfit* adalah ordo musiman (*P*, *Q*).

```{r}
#ARIMA(0,1,1)x(1,1,1)12
tmodel1.ofP <- Arima(train.ts,order=c(0,1,1),seasonal=c(1,1,1))
summary(tmodel1.ofP)
lmtest::coeftest(tmodel1.ofP)
```

```{r}
#ARIMA(0,1,1)x(0,1,2)12
tmodel1.ofQ <- Arima(train.ts,order=c(0,1,1),seasonal=c(0,1,2))
summary(tmodel1.ofQ)
lmtest::coeftest(tmodel1.ofQ)
```

Model *overfitting* yang dicobakan menghasilkan nilai AIC dan signifikansi parameter yang tidak lebih baik dari model awal. Oleh karena itu, model yang digunakan tetap model awal.

### Peramalan

```{r}
ramalan_sarima = forecast::forecast(tmodel1, 96)
ramalan_sarima
```

```{r}
autoplot(ramalan_sarima, col="blue")
```

```{r}
accuracy(ramalan_sarima,test.ts)
```
berdasarkan nilai mape yang kurang dari 10% maka dapat dikatakan akurasi dalam peramalan cukup baik.